【裁判字號】    95,交易,93
【裁判日期】    951207
【裁判案由】    過失傷害
【裁判全文】
臺灣基隆地方法院刑事判決              95年度交易字第93號
聲  請  人  臺灣基隆地方法院檢察署檢察官
被      告  乙○○
上列被告因過失傷害案件，經檢察官提起公訴（95年度調偵字第
115號），本院判決如下：
    主  文
乙○○因過失傷害人，處拘役伍拾日，如易科罰金，以銀元佰
元即新台幣玖佰元折算壹日。
    事  實
一、乙○○於民國 (下同)95 年4月20日1時35分許，在基隆巿孝
    二路與忠二路口搭乘由蔡彩娟駕駛，車牌號碼為029-LN號之
    計程車前往基隆巿廟口夜巿。嗣於同日 1時40分許，計程車
    行駛至基隆巿仁三路45號前，停車等待紅燈時，乙○○見已
    離廟口夜巿不遠即臨時決定下車，自行步行前往，於給付車
    資於蔡彩娟並收取伊所找回之零錢後，欲開啟後右車門下車
    時，應注意行人、車輛並讓其先行，依當時情形，無不能注
    意之情事，竟疏未注意有無行人及車輛經過，即貿然開啟右
    後車門，適欲行駛至前方騎車停等區，由丙○○所騎乘車牌
    號碼為GQW─906號之重型機車駛至該處，於閃避不及之下，
    當場撞上前開計程車右後車門之側邊，致丙○○及所騎乘之
    機車倒地，丙○○因而受有下唇撕裂傷 (長 1公分穿透至口
    腔內)、右肘及左膝擦傷、右足挫傷之傷害。
二、案經被害人丙○○訴由基隆市警察局第一分局移送臺灣基隆
    地方法院檢察署檢察官偵查後起訴。
    理  由
壹、程序事項
一、按被告以外之人於審判外之言詞或書面陳述，除法律有規定
    者外，不得作為證據，刑事訴訟法第159條第1項定有明文。
    惟被告以外之人於審判外之陳述，經當事人於審判程序同意
    作為證據，法院審酌該言詞陳述或書面陳述作成時之情況，
    認為適當者，亦得為證據；當事人、代理人或辯護人於法院
    調查證據時，知有上開刑事訴訟法第159條第1項不得為證據
    之情形，而未於言詞辯論終結前聲明異議者，視為有前項之
    同意，刑事訴訟法第159條之5亦有明定。證人即告訴人丙○
    ○及證人蔡彩娟於警詢、檢察官偵查中之證言，雖係被告以
    外之人於審判外之陳述而屬傳聞證據，且不符刑事訴訟法第
    159條之2、第159條之3之規定，惟公訴人及被告於本院審判
    程序中對於證人丙○○、蔡彩娟於警詢及檢察官偵查中之陳
    述之證據能力，均表示沒有意見，且迄於言詞辯論終結前亦
    未聲明異議。本院審酌證人丙○○、蔡彩娟陳述作成時之情
    況，並無不能自由陳述之情形，亦無違法取證或其他瑕疵，
    認為以之作為證據為適當，是證人丙○○、蔡彩娟於警詢及
    檢察官偵查中所為之審判外陳述，合於刑事訴訟法第159 條
    之5之規定，得為本案之證據。
二、卷附行政院衛生署基隆醫院診斷證明書2 張、道路交通事故
    現場圖及道路交通事故調查報告表 (一)、(二)各1份、被告
    及證人交通事故談話紀錄表各1份、道路交通事故補充資料(
    二)1 份、基隆市○○○道路交通事故報案人須知1紙、照片
    6 張，經審酌其作成之情況，分係從事業務之人於業務上所
    製作之證明文書及公務員職務上製作之紀錄文書，且查無顯
    不可信之情況，核與刑事訴訟法第159條之4第1款、第2款之
    規定相符，依法均得為證據。
貳、實體事項
一、認定事實所依據之證據及理由
(一)訊據被告乙○○矢口否認有何過失傷害犯行，辯稱：係計程
    車司機蔡彩娟要其在該處下車，且伊下車前曾回頭看後面，
    見無機車才開門，故伊並無過失云云。經查：
  1.證人即計程車司機蔡彩娟於 95年9月11日檢察官訊問時稱：
    「被告從孝二路及忠二路口上車，要去廟口，途經仁三路45
    號前等紅綠燈時，被告說要下車，並拿百元鈔一張給我，車
    資是70元，我正在找錢，30元已經給被告了，被告就開車門
    ，我跟他說後面有車，已經來不及了。」、「 (問：機車速
    度多少？)不快，時速差不多20、 30公里。」、「 (問：有
    無叫被告下車？)沒有。是他自己開車門下車的。」、「 (
    問：被告要下車時，有無看到機車從後面來 ？)有，看到時
    ，機車已經在我車子後面10公尺距離。」、「 (問：當時天
    候、視線如何？）視線很好，沒有下雨。」、「（問：被告
    為何要在該處下車？）被告自己要下車的。」等語 (詳95年
    調偵字第115號偵查卷第7、8頁)及證人丙○○於95年11月23
    日本院審理中亦證稱：「本來（計程車）右後車門沒有打開
    ，等我騎近右後車門時，被告突然開門，當時被告乘坐車輛
    是靜止的。」等語，故本件車禍之發生，係因被告於搭乘蔡
    彩娟所駕駛之計程車停等紅燈時，欲自行下車，未注意後方
    是否有來車即開啟車門所致。
  2.被告雖辯稱證人蔡彩娟、丙○○所言不實，其開車門前回頭
    看確實沒有車子，然依被告於95年6 月16日於警詢時所稱：
    「 (問：你於開啟車門欲下車前，有無向後方查看確定沒有
    來車才開門下車？）我當時並沒有轉頭查看後方是否有來車
    。」足認被告於開門下車時確實未注意後方是否有來車。另
    被告雖於95年9 月11日檢察官訊問時稱：「 (問：你開車門
    時，有無看後面有無車？）當時有喝酒，我沒有看到車子。
    」（詳95年度調偵字第115號偵查卷第8頁）及本院審理中稱
    ：伊往後看，確實沒有看到車子。然當時為晴天，視線良好
    ，且有照明設備，光線充足，有道路交通故調查報告表 (一
    ) 附卷可參。且依證人丙○○於本院審理中之證稱：「 (問
    ：你機車何處與被告計程車右後車門撞擊？）被告車門打開
    時，使我機車車撞到計程車右後車門側邊。」等語，及參以
    計程車車體擦痕之照片（詳95年度偵字第2889號偵查卷第30
    頁），顯見在被告欲開啟車門之際，告訴人離計程車之距離
    已相當近，此由證人蔡彩娟坐在前方駕駛座即已看見亦可佐
    證，因此被告若確有回頭查看後方是否有來車，當無不發現
    之理，故其辯稱回頭時並未看見車子，顯係脫責之詞，不足
    採信。
  3.按汽車停車向外開啟車門時，應注意行人、車輛並讓其先行
    ，道路交通安全規則第112條第1項第15款定有明文，而汽車
    停車時可能開啟車門之人，除駕駛外尚包括車上之乘客在內
    ，故本條規定之適用對象並不限於駕駛，亦包括車上之乘客
    ，因而被告辯稱其並非駕駛人而係乘客，僅須遵守道路交通
    安全規則第136 條各項之規定，於下車時無須注意車輛後方
    之情況，顯不可採。本案被告雖非駕駛人，但為汽車之乘客
    ，故依前述條文之規定，於汽車停車，其自行決定下車並向
    外開啟車門時，負有注意行人、車輛並讓其先行之義務，且
    觀諸卷附道路交通事故調查表暨現場圖所示情節，案發當時
    ，視線良好、並無下雨，肇事路段路面乾燥、無缺陷及障礙
    物，是自客觀以言，被告亦無不能注意之情事，乃竟疏未注
    意查看後方是否有來車，即貿然開啟車門，顯然違背上揭注
    意義務，其有過失甚明。又被告既因上揭注意義務之違反，
    致生丙○○受傷之結果，則被告之過失行為與丙○○受傷之
    結果間，自亦具有相當因果關係，殆無可疑。
  4.綜上所陳，被告辯解不足採信，本案事證明確，其犯行堪可
    認定，應予依法論科。
二、論罪及科刑之理由
(一)查被告行為後，其行為時之刑法 (下稱舊法)，業已於94年2
    月2日修正公布，並於95年7月1日施行 (下稱新法)，依新法
    第2條第1項規定「行為後法律有變更者，適用行為時之法律
    。但行為後之法律有利於行為人者，適用最有利於行為人之
    法律」。此條規定係規範行為後法律變更所生新舊法律比較
    適用之準據法，本身尚無新舊法比較之問題，於新法施行後
    ，應一律適用新法第2條第1項之規定，為「從舊從輕」之比
    較，先予敘明（最高法院95年度第八次刑事庭會議決議一(
    一)參照）。經查：
  1.被告行為後關於罰金之最低數額業經修正，且刑法施行法亦
    於95年6 月14日修正，增訂第1條之1規定「中華民國九十四
    年一月七日刑法修正施行後，刑法分則編所定罰金之貨幣單
    位為新台幣。九十四年一月七日刑法修正時，刑法分則編未
    修正之條文定有罰金者，自九十四年一月七日刑法修正施行
    後，就其所定數額提高為三十倍，但七十二年六月二十六日
    至九十四年一月七日新增或修正之條文，就其所定數額提高
    為三倍。」惟因原本刑法條文罰金之單位為銀元，與新台幣
    之折算比例為3 比1，復因罰金罰鍰提高標準條例第1條之適
    用，罰金數額業已提高10倍，因而實際上所得科處罰金之總
    數，固未提高，惟因刑法第33條第5 款罰金之最低數額經修
    正後，罰金最低額業由銀元1元以上，修正為新台幣1,000元
    以上，以百元計算之。故刑法分則條文中有罰金刑者，其罰
    金之最低額業經修正為新台幣1,000 元以上，比較新舊法之
    結果，適用舊法之規定對被告並無不利，本案被告所犯之刑
    法第284條第1項過失傷害罪雖未修正，然其法定刑中有罰金
    刑，故應依新法第2條第1項規定，適用被告行為時之刑法第
    284條第1項規定論處。
  2.被告行為後刑法關於易科罰金之規定亦經修正，被告行為時
    之舊法第41條第1 項前段規定：「犯最重本刑為五年以下有
    期徒刑以下之刑之罪，而受六個月以下有期徒刑或拘役之宣
    告，因身體、教育、職業、家庭之關係或其他正當事由，執
    行顯有困難者，得以一元以上三元以下折算一日，易科罰金
    。」及被告行為時之易科罰金折算標準，修正前罰金罰鍰提
    高標準條例第2 條前段（現已刪除）規定，就其原定數額提
    高為100倍折算1日，則本件被告行為時之易科罰金折算標準
    ，應以銀元300元折算1日，經折算為新臺幣後，應以新臺幣
    900元折算為1 日。而新法第41條第1項前段則規定：「犯最
    重本刑為五年以下有期徒刑以下之刑之罪，而受六個月以下
    有期徒刑或拘役之宣告者，得以新臺幣一千元、二千元或三
    千元折算一日，易科罰金。」比較新舊法易科罰金折算標準
    之規定，適用舊法第41條第1 項前段及修正前罰金罰鍰提高
    標準條例第2 條規定，對被告較為有利，故依此規定定被告
    易科罰金之折算標準。
(二)核被告所為係犯刑法第284條第1項過失傷害罪。爰審酌被告
    過失之程度，告訴人丙○○所受傷勢，被告曾與告訴人進行
    和解，然因賠償金額未達共識，始未能達成和解，暨其犯後
    態度等一切情狀，量處如主文所示之刑，併依舊法第41條第
    1項前段及修正前罰金罰鍰提高標準條例第2條規定諭知易科
    罰金之折算標準。
據上論斷，應依刑事訴訟法第299條第1項前段，刑法第第2條第1
項、第284條第1項前段、修正前刑法第33條第5款、第41條第1項
前段，罰金罰鍰提高標準條例第 1條前段、修正前罰金罰鍰提高
標準條例第2條，現行法規所定貨幣單位折算新臺幣條例第2條，
判決如主文。
本案經檢察官甲○○到庭執行職務
中    華    民    國    95    年    12    月    7     日
                  刑事第三庭審判長法    官  王福康
                                  法    官  王慧惠
                                  法    官  齊  潔
以上正本證明與原本無異。
對於本件判決如有不服，應於收受送達後10日內，向本院提出上
訴書狀，上訴於臺灣高等法院，並按他造當事人之人數附具繕本
。
中    華    民    國    95    年    12    月    7     日
                                  書 記 官  潘端典
附錄犯罪法條:
中華民國刑法第284條
（過失傷害罪）
因過失傷害人者，處6月以下有期徒刑、拘役或5百元以下罰金，
致重傷者，處1年以下有期徒刑、拘役或5百元以下罰金。
從事業務之人，因業務上之過失傷害人者，處 1年以下有期徒刑
、拘役或1千元以下罰金，致重傷者，處3年以下有期徒刑、拘役
或2千元以下罰金。


司法院資訊處製作；財團法人民間司法改革基金會備份。
